【裁判字號】    99,訴,632
【裁判日期】    991008
【裁判案由】    違反台灣地區與大陸地區人民關係條例等
【裁判全文】
臺灣基隆地方法院刑事判決               99年度訴字第632號
公  訴  人  臺灣基隆地方法院檢察署檢察官
被      告  丙○○
指定辯護人  本院公設辯護人  乙○○
被      告  丁○○  39歲民.
上列被告因違反臺灣地區與大陸地區人民關係條例等案件，經檢
察官提起公訴（99年度偵字第2559號），本院判決如下：
    主  文
丙○○共同連續意圖營利使大陸地區人民非法進入臺灣地區，處
有期徒刑貳年，減為有期徒刑壹年。緩刑年。
丁○○共同連續明知為不實之事項，而使公務員登載於職務上所
掌之公文書，足以生損害於公眾，處有期徒刑肆月，如易科罰金
，以銀元佰元即新臺幣玖佰元折算壹日，減為有期徒刑貳月，
如易科罰金，以銀元佰元即新臺幣玖佰元折算壹日。緩刑貳年
。
    事  實
一、緣丙○○與李許華係朋友關係，李許華因與大陸地區女子假
    結婚（檢察官另案偵查中），因而獲得相當報酬，乃遊說丙
    ○○可以相同方式牟利，並介紹真實姓名不詳之王姓成年男
    子與丙○○認識，丙○○因經濟困頓，且貪圖免費至大陸旅
    遊之利益，一時失慮，乃應允以王姓男子支付新臺幣（下同
    ）4 萬元及負擔丙○○赴大陸地區所需全部費用為條件，同
    意與王姓男子仲介之大陸地女子假結婚，使該大陸地區女子
    得以結婚為名義，非法進入臺灣地區。謀議既定，丙○○遂
    與李許華及該王姓男子基於意圖營利使大陸地區人民非法進
    入臺灣地區之犯意聯絡，並與丁○○、李許華及王姓男子基
    於行使使公務員登載不實文書之概括犯意聯絡，由丙○○、
    李許華及王姓男子於民國92年3 月1 日，共同搭機前往大陸
    地區福建省福清巿，與無結婚真意之大陸地區女子丁○○，
    於92年3 月19日在福建省福州市公證處為虛偽結婚登記，而
    取得結婚公證書。丙○○旋於取得上開結婚公證書後，同日
    即搭機返回臺灣地區，並於同年4 月11日，將上開結婚公證
    書交由財團法人海峽交流基金會核發證明書，再於同年4 月
    16日持結婚公證書及財團法人海峽交流基金會核發證明書，
    前往臺北縣瑞芳鎮戶政事務所申請辦理結婚戶籍登記，使經
    辦公務員僅依書面資料即將丙○○與丁○○結婚之不實事項
    ，登載於職務上所掌之戶籍登記簿之公文書，並據以核發戶
    籍謄本，足以生損害於戶政機關對於戶籍登記管理之正確性
    。丙○○遂以申請大陸地區配偶丁○○來臺探親、團聚為名
    ，先、後2 次自行及委任不知情之洪慕賢填寫「大陸地區人
    民進入臺灣地區旅行申請書」、「大陸地區人民進入臺灣地
    區保證書」，繼而分別於92年4 月17日自行、93年1 月18日
    委由不知情之洪慕賢，持上開內容不實之戶籍謄本向內政部
    入出境管理局（現為內政部入出國及移民署）申請丁○○進
    入臺灣地區，以此方式連續2 次行使上開使公務員登載不實
    之公文書（戶籍謄本），致承辦公務員為實質審查後，誤為
    核准而二度發給入出境證號分別為00000000000 、00000000
    000 之「中華民國臺灣地區入出境許可證」，使丁○○得以
    於92年6月12日，持入出境證號為00000000000之「中華民國
    臺灣地區入出境許可證」非法進入臺灣地區；又於93年6月7
    日，持入出境證號為00000000000 之「中華民國臺灣地區入
    出境許可證」非法進入臺灣地區。丙○○則於大陸地區與丁
    ○○辦理假結婚期間，取得使丁○○2 次非法入境臺灣之約
    定報酬中之2 萬元，並於第一次順利使丁○○非法入境臺灣
    後，取得剩餘報酬2 萬元。嗣丙○○於94年間，以丁○○未
    履行同居義務為由，訴請本院准予裁判離婚，丁○○因在臺
    已無婚姻關係，居留困難，向臺北縣瑞芳鎮戶政事務所請求
    協助返回大陸事宜，該事務所人員認為有異，經報警處理後
    ，為警循線查獲上情。
二、案經基隆市警察局第一分局報告臺灣基隆地方法院檢察署檢
    察官偵查後起訴。
    理  由
壹、程序事項（關於證據能力）：
    按被告以外之人於審判外之陳述，雖不符刑事訴訟法第159
    條之1 至之4 等4 條之規定，然若當事人於審判程序中同意
    作為證據，法院審酌該言詞陳述或書面陳述作成時之情況，
    認為適當者，亦得為證據；又當事人、代理人或辯護人於法
    院調查證據時，知有刑事訴訟法第159 條第1 項不得為證據
    之情形，而未於言詞辯論終結前聲明異議者，視為有前項之
    同意，同法第159 條之5 定有明文。此立法意旨在於傳聞證
    據未經當事人之反對詰問予以核實，原則上先予排除。惟若
    當事人已放棄反對詰問權，於審判程序中表明同意該等傳聞
    證據可作為證據；或於言詞辯論終結前未聲明異議，基於尊
    重當事人對傳聞證據之處分權，及證據資料愈豐富，愈有助
    於真實發見之理念，且強化言詞辯論主義，使訴訟程序得以
    順暢進行，上開傳聞證據亦均具有證據能力。查本件所援引
    之以下各項證據（詳後述），固有部分屬傳聞證據，然公訴
    人、被告丙○○、丁○○、被告丙○○之辯護人於本院言詞
    辯論終結前，均未聲明異議，又本院審酌該等證據作成時之
    狀況，並無違法取證或不宜作為證據之情形，且為證明本案
    被告犯罪所必要，應適宜為本案之證據，而均具證據能力，
    先此敘明。
貳、實體事項：
一、上開事實，迭據被告丙○○、丁○○於警詢、偵訊及本院審
    理時坦承在卷，互核被告2 人所供相符，且有結婚登記申請
    書1 份、財團法人海峽交流基金會（92）核字第019039號證
    明1 份、中華人民共和國福建省福州市公證據（2003）榕公
    證內民字第3468號結婚證明書1 份、中華民國臺灣地區入出
    境許可證2 份、中華人民共和國結婚證1 份、被告2 人之入
    出國日期證明書各1 份、大陸地區人民進入臺灣地區旅行證
    申請書2 份、委託書、大陸地區人民進入臺灣地區保證書2
    份、戶籍謄本1 份等影本附卷可參，被告2 人之自白核與事
    實相符，可以採信。綜上，本案事證明確，被告2 人犯行明
    確，應依法論科。
二、論罪科刑
  (一)按行為後法律有變更者，適用行為時之法律。但行為後之法
    律有利於行為人者，適用最有利於行為人之法律，刑法第2
    條第1 項定有明文。又比較新舊法時應就罪刑有關之共犯、
    未遂犯、想像競合犯、牽連犯、連續犯、結合犯，以及累犯
    加重、自首減輕暨其他法定加減（如身分加減）與加減例等
    一切規定，綜其全部罪刑之結果而為比較後，適用有利於行
    為人之法律處斷，不得一部割裂分別適用不同之新、舊法（
    最高法院24年上字第4634號、29年上字第964 號判例意旨及
    最高法院95年度第8 次刑事庭會議決議參照）。查被告丙○
    ○、丁○○行為後，刑法業於94年2 月2 日修正公布，並自
    95年7 月1 日起施行，茲就新、舊刑法比較分析如下：
    1.臺灣地區與大陸地區人民關係條例第79條第2 項意圖營利
      使大陸地區人民非法進入臺灣地區罪及刑法第214 條使公
      務員登載不實罪，其法定本刑中關於罰金刑之規定，因刑
      法第33條第5 款業經修正，罰金最低額由銀元1 元提高為
      新臺幣1000元以上，並以百元為單位，經新、舊法比較，
      應以行為時之刑法第33條第5 款規定有利於被告2 人。
    2.修正後刑法第28條雖將「實施」修正為「實行」。其中「
      實施」一語，涵蓋陰謀、預備、著手及實行之概念在內，
      其範圍較廣；而「實行」則著重於直接從事構成犯罪事實
      之行為，範圍較狹。是修正後刑法共同正犯之範圍已有限
      縮，共同正犯之範圍既因此而有變動，自屬犯罪後法律有
      變更，而非僅屬純文字修正，經比較結果，以修正後刑法
      有利於被告2 人。
    3.刑法修正後，第55條牽連犯之規定已刪除，牽連犯之規定
      經刪除後，數行為將論以數罪併合處罰，並非較有利於被
      告，比較新舊法結果，以適用被告行為時之刑法即舊法論
      以牽連犯對被告2 人較為有利。
    4.修正後刑法第56條連續犯之規定業經刪除，此雖非犯罪構
      成要件之變更，惟顯已影響行為人刑罰之法律效果，自屬
      法律變更。被告2 人基於概括犯意所為之上開數行為，如
      依修正後之新法規定，應數罪併罰，惟依舊法連續犯之規
      定，則應以一罪論。是以適用舊法關於連續犯之規定，對
      被告2 人較為有利。
    5.修正前刑法第41條第1 項前段規定：「犯最重本刑為5 年
      以下有期徒刑以下之刑之罪，而受6 個月以下有期徒刑或
      拘役之宣告，因身體、教育、職業、家庭之關係或其他正
      當事由，執行顯有困難者，得以1 元以上3 元以下折算一
      日，易科罰金。」，且被告丁○○行為時之易科罰金折算
      標準，廢止前罰金罰鍰提高標準條例第2 條前段（95年7
      月1 日修正公布刪除）規定，就其原定數額提高為100 倍
      折算1 日，則本件被告丁○○行為時之易科罰金折算標準
      ，應以銀元300 元折算1 日，經折算為新臺幣後，應以新
      臺幣900 元折算為1 日。惟修正後刑法第41條第1 項前段
      則規定：「犯最重本刑為5 年以下有期徒刑以下之刑之罪
      ，而受6 個月以下有期徒刑或拘役之宣告者，得以新臺幣
      1 千元、2 千元或3 千元折算一日，易科罰金。」，比較
      刑法修正前後易科罰金折算標準，以修正前刑法之規定，
      較有利於被告丁○○（最高法院95年度第八次刑事庭會議
      決議三(二)參照）。
    6.綜合上揭新舊刑法比較之結果，本於法律適用之統一性及
      整體性原則，修正前之刑法較有利於被告，爰一體適用修
      正前之刑法規定。
  (二)按結婚或兩願離婚之方式及其他要件，依行為地之規定；夫
    妻之一方為臺灣地區人民，一方為大陸地區人民者，其結婚
    或離婚之效力，依臺灣地區之法律；表意人與相對人通謀而
    為虛偽意思表示者，其意思表示無效；法律行為有背於公共
    秩序或善良風俗者，無效。臺灣地區與大陸地區人民關係條
    例第52條第1 項、第53條、民法第87條第1 項前段、第72條
    分別規定甚明。查被告即臺灣地區人民丙○○與被告即大陸
    地區人民丁○○在大陸地區辦理結婚之目的，係為藉徒具合
    法外觀之結婚事實，使大陸地區人民丁○○得以規避入臺管
    制，順利進入臺灣地區，而非為求一男一女之兩性結合、組
    織家庭並共同生活，由此足見，被告2 人並無互營婚姻生活
    之意思合致，而只不過是通謀而為虛偽之結婚意思表示，是
    就令渠等業已踐行中華人民共和國婚姻法所規定之結婚方式
    及要件，齊備婚姻之形式要件（結婚之方式及其他要件，依
    行為地即大陸地區法律規定）而有結婚之事實，然渠等既係
    基於通謀虛偽而互為結婚之意思表示，按諸前開規定（結婚
    之效力，依臺灣地區法律規定），渠等婚姻仍屬無效，且為
    自始、當然、絕對無效。
  (三)次按大陸地區人民非經主管機關許可，不得進入臺灣地區，
    臺灣地區與大陸地區人民關係條例第10條第1 項定有明文，
    而大陸地區人民，其父母、配偶或子女在臺灣地區設有戶籍
    者，得申請進入臺灣地區探親，大陸地區人民進入臺灣地區
    許可辦法第3 條第1 項第3 款亦規定甚明。此為政府對大陸
    地區人民入臺所設之管制規定；乃被告丙○○為達使被告丁
    ○○規避上開入臺管制而順利入境臺灣地區之目的，竟與被
    告丁○○在大陸地區辦理虛偽結婚，並藉此前、後2 次申請
    丁○○來臺，非但渠等間之婚姻自始、當然、絕對無效（參
    見前述），渠等以徒具合法外觀之結婚事實規避管制而使被
    告即大陸地區人民丁○○順利入境臺灣，核其仍屬非法入境
    ；準此，以「假結婚真入境」之脫法方式使大陸地區人民進
    入臺灣地區，自仍該當犯罪，而非僅以偷渡者為限。
  (四)查被告丙○○以如本判決事實欄所載方式，與被告丁○○在
    大陸地區辦理虛偽結婚，繼而推由被告丙○○向戶政機關辦
    理結婚登記，俾被告丙○○得先、後2 次持上開內容不實之
    戶籍謄本向內政部入出國及移民署申請被告丁○○進入臺灣
    地區，使承辦公務員為實質審查後，誤為核准而二度發給「
    中華民國臺灣地區入出境許可證」，使被告丁○○得先後於
    92年6 月12日，93年1 月9 日持前開「中華民國臺灣地區入
    出境許可證」非法進入臺灣地區，核被告丙○○所為，均係
    犯刑法第216 條、第214 條之行使使公務員登載不實文書罪
    （2罪），且併違反臺灣地區與大陸地區人民關係條例第15
    條第1 款之規定，應依修正後即現行有效之臺灣地區與大陸
    地區人民關係條例第79條第2 項規定處斷（2 罪）；核被告
    丁○○所為，則均係犯刑法第216 條、第214 條之行使使公
    務員登載不實文書罪（2 罪）。被告2 人使公務員登載不實
    之低度行為，應為行使之高度行為所吸收，不另論罪。
  (五)次查被告丙○○以上開方式，前、後2 次使被告丁○○非法
    進入臺灣地區之行為時間，雖一部涉及修正前臺灣地區與大
    陸地區人民關係條例第79條第1 項規定（舊法），一部涉及
    修正後臺灣地區與大陸地區人民關係條例第79條第2 項規定
    （新法），然因被告丙○○所犯查有修正前刑法第56條連續
    犯規定之適用，是其如事實欄所示「意圖營利而使大陸地區
    人民非法進入臺灣地區」之所為，自應依其最後行為時之法
    律即修正後臺灣地區與大陸地區人民關係條例第79條第2 項
    規定（新法）處斷，而無新舊法律比較適用之可言（最高法
    院29年上第3866號判例意旨參照）。起訴意旨固誤以被告丙
    ○○使被告丁○○非法進入臺灣地區之所為，僅係觸犯臺灣
    地區與大陸地區人民關係條例第79條第1 項之罪云云；惟按
    犯罪是否起訴，祇以起訴書所載事實為準，不以所引法條為
    唯一依據（最高法院64年臺非字第142 號判例意旨參照），
    尤以關此起訴之基本事實尚屬同一，爰依刑事訴訟法第300
    條之規定，職權變更其起訴法條。
  (六)被告2 人委由不知情之洪慕賢，於93年1 月8 日，檢具不實
    登載被告2 人結婚之戶籍謄本，以依親名義，向內政部入出
    國及移民署，申請被告丁○○來臺，為間接正犯。被告丙○
    ○與李許華及王姓成年男子間，就使大陸地區人民非法進入
    臺灣地區之犯行；被告丙○○、丁○○、李許華及王姓成年
    男子間，就行使使公務員登載不實文書之犯行，皆有犯意之
    聯絡及行為之分擔，應依修正前刑法第28條規定，均論以為
    共同正犯。
  (七)被告丙○○先後2 次所犯意圖營利使大陸地區人民非法進入
    臺灣地區罪及2 次行使使公務員登載不實文書罪、被告丁○
    ○所犯2 次行使使公務員登載不實文書罪，均時間緊接，且
    各觸犯構成要件相同之罪名，顯係基於概括犯意為之，爰均
    依修正前刑法第56條連續犯之規定，各以一罪論。
  (八)被告丙○○所犯意圖營利使大陸地區人民非法進入臺灣地區
    罪及行使使公務員登載不實文書罪間，具有方法、目的之牽
    連關係，爰依修正前刑法第55條規定，從一重之臺灣地區與
    大陸地區人民關係條例第79條第2 項之罪處斷。
  (九)臺灣地區與大陸地區人民關係條例第79條第2 項之處罰，其
    立法目的係因所謂「蛇頭」（指安排大陸地區人民偷渡至大
    陸地區以外地區之人）引介大陸偷渡客進入台灣地區，日趨
    猖狂，對社會秩序及國家安全之危害，甚為嚴重，故有特別
    加重其刑罰之必要，亦即本條規範對象，本係針對慣常性引
    介大陸偷渡客進入我國之人為主，因其等經常藉由大批非法
    引介大陸人士來台牟利，對國家安全造成之危險特別嚴重，
    並因此獲得鉅額利益，為從根本上阻絕此種對國家安全有高
    危險行為之經濟上誘因，自有必要特別以嚴厲之刑罰手段嚇
    阻之；惟就單一性之使大陸人士非法來台行為，縱行為人因
    此謀得利益，亦不能與上揭經常性之「蛇頭」所獲利益相提
    並論。衡諸被告丙○○所為上揭使大陸女子即被告丁○○非
    法進入台灣地區，不過係為4 萬元之小利，且僅係擔任人頭
    丈夫之角色，參與犯罪程度非深，所為對社會秩序與國家安
    全之危害尚非甚鉅，此時倘仍以該條規定科處被告丙○○3
    年以上之重刑，實情輕法重，過於苛酷，客觀上足以引起一
    般同情，爰依刑法第59條之規定，減輕其刑。
  (十)爰審酌被告丙○○僅為圖4 萬元之私利，即不顧國家、社會
    之安全，以假結婚之方式，任令大陸地區女子即被告丁○○
    得以入境臺灣，渠等所為已對社會秩序及國家安全形成潛在
    之危險，行為均誠屬可議，惟念及渠等犯後均坦認犯行，已
    見悔意等一切情狀，分別量處如主文所示之刑，並就被告丁
    ○○所受宣告刑部分，依修正前刑法第41條第1 項前段規定
    ，諭知易科罰金之折算標準，以示懲儆。又被告2 人上開所
    犯均在96年4 月24日之前，且被告丙○○所犯復非中華民國
    96 年 罪犯減刑條例第3 條第1 項所定不予減刑之罪，是被
    告2 人所犯均合於減刑之規定，爰依該條例第2 條第1 項第
    3 款、第7 條之規定，各減輕被告2 人宣告刑2 分之1 ，並
    依修正前刑法第41條第1 項前段規定，就被告丁○○減得之
    刑諭知易科罰金之折算標準。
  (十一)末以，被告丙○○、丁○○前均未曾因故意犯罪受有期徒刑
    以上刑之宣告，有被告2 人臺灣高等法院被告前案紀錄表各
    1 份在卷可參，本院審酌被告2 人係迫於困窘，一時失慮致
    罹刑章，且渠等均已坦認犯行深表悔意，信渠等經此偵、審
    程序，均當知所警愓，而無再犯之虞，本院因認渠等所受之
    宣告刑，以暫不執行為適當，爰併依新法第74條第1 項第1
    款規定各予以緩刑之宣告，以勵自新（最高法院95年度第八
    次刑事庭會議決議七參照）。
據上論斷，應依刑事訴訟法第299 條第1 項前段、第300 條，臺
灣地區與大陸地區人民關係條例第79條第2 項，刑法第2 條第1
項、第11條前段、第216 條、第214 條、第59條、第74條第1 項
第1 款，修正前刑法第28條、第55條、第56條、第41條第1 項前
段，刑法施行法第1 條之1 ，廢止前罰金罰鍰提高標準條例第2
條，現行法規所定貨幣單位折算新臺幣條例第2 條，中華民國96
年罪犯減刑條例第2 條第1 項第3 款、第7 條，判決如主文。
本案經檢察官甲○○到庭執行職務。
中    華    民    國    99    年    10    月    8     日
                  刑事第二庭審判長法  官  王福康
                                  法  官  羅貞元
                                  法  官  劉桂金
以上正本證明與原本無異。
如不服本判決應於收受送達後10日內向本院提出上訴書狀，並應
敘述具體理由；其未敘述上訴理由者，應於上訴期間屆滿後20日
內向本院補提理由書(均須按他造當事人之人數附繕本)「切勿逕
送上級法院」。
中    華    民    國    99    年    10    月    8     日
                                  書記官  劉如純
附錄論罪法條：
中華民國刑法第216 條
行使第210 條至第215 條之文書者，依偽造、變造文書或登載不
實事項或使登載不實事項之規定處斷。
刑法第214 條
明知為不實之事項，而使公務員登載於職務上所掌之公文書，足
以生損害於公眾或他人者，處3 年以下有期徒刑、拘役或5 百元
以下罰金。
臺灣地區與大陸地區人民關係條例第79條第1項、第2 項
違反第15條第1 款規定者，處1 年以上7 年以下有期徒刑，得併
科新臺幣1 百萬元以下罰金。
意圖營利而犯前項之罪者，處3 年以上10年以下有期徒刑，得併
科新臺幣5 百萬元以下罰金。

司法院資訊處製作；財團法人民間司法改革基金會備份。
